臺灣高雄地方法院刑事判決　　　　　　　　　　　　　九十年度訴字第二九四八號
　　公　訴　人　臺灣高雄地方法院檢察署檢察官
　　被　　　告　乙○○
　　選任辯護人　林慶雲
　　　　　　　　侯勝昌
　　　　　　　　許瑜容
右列被告因商業會計法等案件，經檢察官提起公訴（九十年度偵字第一六一三七號）
，本院判決如左：
    主  文
乙○○無罪。
    理  由
一、公訴意旨略以：被告乙○○係設於高雄市○○區○○路五十八號六樓「亞泰東昇
    特殊鋼有限公司」（以下簡稱亞泰東昇公司）之實際負責人，為公司法第八條所
    規定之公司負責人及商業負責人，亦為從事業務之人，詎被告乙○○明知戊○○
    於民國八十七年間並未在亞泰東昇公司任職，亦未領取薪資，竟於八十八年初辦
    理八十七年度薪資所得結算申報時，指示不知情之會計，將不實之薪資支出登載
    於業務上作成之「八十七年度各類所得扣繳暨免扣繳憑單」之會計憑證及亞泰東
    昇公司八十七年度營利事業所得稅結算申報書上，虛報戊○○薪資所得為新台幣
    （下同）二十萬元，並持上開申報書向財政部高雄市國稅局左營稽徵所申報該公
    司八十七年度營利事業所得稅，足生損害於稅捐稽徵機關稅捐稽徵之正確性及戊○○，因認被告涉有商業會計法第七十一條第一款明知不實事項填製會計憑證罪
    ，與刑法第二百十六條、第二百十五條之行使業務上文書登載不實罪嫌等語。
二、按犯罪事實應依證據認定之，無證據不得推定其犯罪事實；不能證明被告犯罪或
    其行為不罰者，應諭知無罪之判決，刑事訴訟法第一百五十四條、第三百零一條
    第一項分別定有明文。又認定不利於被告之事實，須依積極證據，苟積極證據不
    足為不利於被告事實之認定時，即應為有利於被告之認定，更不必有何有利之證
    據（最高法院三十年上字第八一六號著有判例參照）。再事實之認定，應憑證據
    ，如未能發現相當證據，或證據不足以證明，自不能以推測或擬制之方法，為裁
    判基礎；且認定犯罪事實所憑之證據，雖不以直接證據為限，間接證據亦包括在
    內，然無論直接證據或間接證據，其為訴訟上之證明，須於通常一般之人均不致
    有所懷疑，而得確信其為真實之程度者，始得據為有罪之認定，倘其證明尚未達
    此一程度，而有合理之懷疑存在而無從使事實審法院得有罪之確信時，即應由法
    院為諭知被告無罪之判決（最高法院四十年台上字第八六號判例、七十六年台上
    字第四九八六號判例參照）。
三、公訴人認被告涉犯上開犯行，無非以被告為亞泰東昇公司之實際負責人，證人戊○○證稱未曾在該公司任職，及戊○○之扣繳憑單、財政部台灣省南區國稅局綜
    合所得稅核定通知書、亞泰東昇公司八十七年度營利事業所得稅結算申報書暨相
    關資料各一份附卷為據。訊據被告堅決否認上開犯行，辯稱：伊非亞泰東昇公司
    之實際負責人，且公司報稅均先由會計製作，之後再交會計師報稅，報稅事情伊
    均不知情，事後伊才知戊○○之資料是丙○○拿來的等語。
四、經查：
（一）證人陳勇成為被告乙○○所經營道菊實業股份有限公司（以下簡稱道菊公司）
      之員工，被告利用證人陳勇成之名義登記為亞泰東昇公司之負責人，惟證人陳
      勇成並未真正管理亞泰東昇公司，亞泰東昇公司之實際負責人係被告等情，已
      經證人陳勇成於高灣高雄地方法院檢察署八十九年度偵字第一六九０三號及九
      十年度偵字第六六號案件偵查中證稱屬實，有證人陳勇成於上開二卷宗內之筆
      錄可稽，核與證人李豔玲於本院九十年度訴字第一０三五號案件審理中證稱：
      陳勇成是其在道菊公司工作時之同事，當時其在道菊公司工作時，知道乙○○
      要成立新公司，並以公司員工做為人頭，而乙○○為實際負責人，當時以陳勇
      成名義成立亞泰東昇公司，也有以康元福名義成立馨公司，三家公司都是在
      同一個辦公室辦公，三家公司所有的決策都是乙○○決定等語相符，亦有上開
      刑事判決書一份在卷可憑，證人即被告指稱為其公司之工頭丙○○於本院審理
      時亦證稱，亞泰東昇公司之實際負責人為被告，因伊向公司會計請款時，會在
      公司看到被告，所以知其為公司負責人等語屬實（見本院九十一年一月十七日
      審判筆錄），是被告為亞泰東昇公司之實際負責人等情，應堪認定。
（二）惟八十七年間，丙○○曾擔任亞泰東昇公司臨時工工頭，曾叫丁○○幫其找一
      些臨時工，並由丁○○拿其所召集之臨時工之身分證資料向其請領工資，當時
      其中有一份資料即是戊○○，而工人請領工資都是由伊代領後再發給工人，工
      人不會親自去領款，公司負責人、會計等只會核對工人人數是否相符，不會核
      對工人之身分，亞泰東昇公司有依其交付之戊○○之資料給付二十萬元薪資給
      他，伊亦有轉交給丁○○等語屬實（見本院九十一年一月三十一日審判筆錄）
      ，核與證人戊○○於偵查中證稱，伊當時在高雄郵局上班，因為跟友人丁○○
      有債務糾紛，丁○○就擅自把其資料交給被告乙○○報稅等情，就其中證人戊○○之身分資料係由丁○○提交亞泰東昇公司請領工資之情節若合符節，而證
      人丙○○與被告並無利害關係，其本身復另案在監執行，其為上開戊○○之身
      分資料係由其持向亞泰東昇公司請領工資之陳述，尚有可能自陷涉嫌犯罪之不
      利，況其復為被告為亞泰東昇公司實際負責人等不利於被告之供述，其證詞應
      無特別偏坦被告之必要，應屬可採，而證人甲○○於本院審理時亦證稱，亞泰
      東昇、道菊與馨三家公司辦公室同設在高雄縣仁武鄉八卦寮八德一路一０四
      號，三家公司各有會計，經會計先製作財務報表、會計帳冊及扣繳憑單，並交
      其看過後，由其交由會計師去報稅，當時係由丙○○拿戊○○之資料來請工資
      ，當時丙○○共報四十位工人之工資，伊不認識工人，無法實際核對等語屬實
      （見本院九十一年二月二十六日審判筆錄），且衡諸一般公司其下均設各部門
      以分層負責，其負責人對各部門業務之實際作業未必知情或參與，而本件證人
      戊○○之身分資料既係證人丙○○持向亞泰東昇公司請領工資，衡情被告亦無
      可能一一核對身分資料是否正確，自不能因被告為公司實際負責人而逕認其對
      丁○○交予丙○○請領工資之戊○○之資料為假一事知情。
（三）又證人戊○○於偵查雖證稱伊當時在高雄郵局上班，因為跟友人丁○○有債務
      糾紛，丁○○就擅自把其資料交給乙○○報稅，原本伊不知情，是後來乙○○
      與丁○○一同至其住處，伊才知悉等語，然其於本院審理時則改稱，伊八十七
      年身分證有遺失過，後來中國信託公司將信用卡帳單寄給他，伊才知到身分證
      被他人冒用申請信用卡，因伊與丁○○曾共同連保辦理公教小額貸款，是否是
      丁○○將其身分證拿去用，伊亦不確定等語，並稱於偵查中所述記憶有誤等語
      ，迨訊問其為何於偵查中證稱是因丁○○稱是其將伊之身分證資料交給被告乙○○報稅等語時，復又改稱除丁○○與被告乙○○來找伊一次外，之後丁○○
      又單獨找伊一次，該次始表明因伊有欠他錢，所以將其身分證影本拿去報稅，
  但未明講是拿給被告乙○○，因第一次是被告乙○○與丁○○來找伊，故方認
      定丁○○是拿給被告乙○○報稅等語，復經本院命被告乙○○與證人戊○○對
      質，證人戊○○又陳稱第一次渠等三人都在廂型車內談，除伊與丁○○坐在後
      座外，另一人坐在前座，未講話，伊只看到背面未看見正面，所以也不確定是
      否即是被告乙○○，伊所陳稱被告乙○○問其為何至國稅局告發之事，是第三
      次被告單獨找伊時所說等語（均見本院九十一年一月十七日審判筆錄），其證
      述前後反反覆覆，又互相矛盾，於本院審理時，就被告與丁○○一同前往其住
      處，並曾否告知將其身分證資料交予被告報稅一事，並無法確切證明，是證人
      戊○○於偵查中就被告對丁○○持其身分證資料供其報稅一事知情之供述，既
      有瑕疵，足以影響其證述之真實性，自無法憑此而為被告不利之證明。
（四）況亞泰東昇公司持戊○○之扣繳憑單申報營利事業所得稅，因戊○○並不知該
      筆所得，勢必未在該年度申報自身綜合所得稅時申報此筆所得，稅捐稽徵機關
      核對亞泰東昇公司出具之戊○○扣繳憑單及戊○○自身之綜合所得稅申報書，
      依職權必據以通知戊○○補繳稅款，若被告確實有意持虛偽之扣繳憑單據以申
      報營利事業所得稅，衡情必先與戊○○通謀，取得戊○○之同意，否則豈有未
      得戊○○同意前，即據以申報營利事業所得，而自曝其犯行之舉。
（五）再被告前於八十七年間，明知李榮中、高美雲並未在馨公司任職，亦未領取
      薪資，竟於八十八年初辦理八十七年度薪資所得結算申報時，指示不知情之會
      計人員即其妻甲○○，將不實之薪資支出登載於業務上作成之「八十七年度各
      類所得扣繳暨免扣繳憑單」之會計憑證及馨公司八十七年度營利事業所得稅
      結算申報書上，虛報李榮中與陳高美雲薪資所得分別為新台幣（下同）二十萬
      五千元及二十三萬一千二百五十元，並持上開申報書向財政部高雄市國稅局申
      報該公司八十七年度營利事業所得稅，足生損害於稅捐稽徵機關稅捐稽徵之正
      確性及李榮中與陳高美雲之行為，經本院以違反商業會計法等罪，判處有期徒
      刑四月，且因未上訴而告確定等情，固有本院九十年度訴字第一０三五號刑事
      判決書一份在卷可稽，惟被告於該案中並未坦承本件犯行，且其未上訴之原因
      甚多，自不能因此即推論被告亦有為本件之犯罪行為。
（六）另各類所得扣繳暨免扣繳憑單，是由扣繳義務人依所得稅法第八十八條規定，
      就規定之扣繳率或扣繳辦法扣取稅單所製作之單據，為業務上製作之文書，而
      商業會計法第十五條所稱之商業會計憑證，係指原始憑證及記帳憑證，記帳憑
      證是指收入傳票、支出傳票、轉帳傳票，原始憑證則係指(1)外來憑證：係自商
      業本身以外之人所取得，(2)對外憑證：係給與其商業本身以外之人者，而此對
      外憑證，必須係證明事實之經過，而為造具記帳憑證所根據之憑證，此在商業
      會計法第十五條、第十六條、第十七條規定甚明，故上述扣繳暨免扣繳憑單，
      並非上揭記帳憑證，亦非造具記帳憑證所根據之憑證，應無商業會計法第七十
      一條所謂填製不實會計憑證問題（最高法院九十年度台上字第七四四四號判決
      參照），是公訴人認扣繳憑單係扣繳義務人將給付總額及扣繳稅額彙報供稽徵
      機關查核之用，屬商業會計法第十五條第一款、第六條第二款所定之會計憑證
      ，被告制作不實之扣繳憑單及營利事業所得稅申報書之行為，係犯商業會計法
      第七十一條第一款之明知不實事項填製會計憑證罪嫌，容有誤會。
五、綜上所述，被告固為亞泰東昇公司之實際負責人，惟證人戊○○之身分資料既係
    該公司之臨時工工頭丙○○，因僱用臨時工，為請領工資，將丁○○所交付之戊○○身分資料持向亞泰東昇公司請領工資，亞泰東昇公司又確實有支付該筆工資
    ，衡情被告又無可能一一核對臨時工工人之身分，又不知戊○○與丁○○二人間
    之糾紛，而戊○○之證述顯有瑕疵，亦不足為被告不利之認定，自不能因被告為
    亞泰東昇公司之實際負責人，即逕認其對丁○○所持交之戊○○身分資料為假一
    事知情，並進而故意製作不實之扣繳憑單與申報營利事業所得稅，且若其知身分
    資料為假，其豈有不先與戊○○取得共識，得其同意，即遽向稅捐稽徵機關申報
    營利事業所得稅，致因稅捐稽徵機關通知戊○○補繳稅款而自曝犯行之理，是公
    訴人所舉證據均不足使本院得有被告確實有故意為上開犯行之確信，自不能以上
    開犯行相繩，犯罪不能證明，揆之前揭說明，自應為被告無罪之諭知。
六、另本件本院既認為被告犯罪嫌疑不足，而為其無罪之判決，則此部分與被告上開
    本院九十年度訴字第一０三五號判決所涉違反商業會計法第七十一條第一款等罪
    部分，即無裁判上一罪關係，非該確定判決效力所及，本院仍應為實體判決，附
    此說明。
據上論斷，應依刑事訴訟法第三百零一條第一項，判決如主文。
中      華      民      國    九十一    年      六      月    二十七    日
                                  臺灣高雄地方法院刑事第二庭
                                      法  官  高  榮  宏
右正本證明與原本無異。
如不服本判決，應於判決送達後十日內，向本院提出上訴狀。
                                      書記官  邱  秋  珍
中      華      民      國    九十一    年      六      月    二十七    日
